【裁判字號】    98,交簡上,36
【裁判日期】    990917
【裁判案由】    過失致死
【裁判全文】
臺灣臺南地方法院刑事判決            98年度交簡上字第36號
上  訴  人  甲○○
（即被告）
選任辯護人  林彥百律師
上列上訴人即被告因過失致死險案件，不服本院97年度交簡字第
2984號中華民國97年12月31日第一審刑事簡易判決（聲請簡易判
決處刑案號：97年度偵續字第115號），提起上訴，本院管轄之
第二審合議庭認本件不宜逕以簡易判決處刑，改依通常程序，自
為第一審判決如下：
    主  文
原判決撤銷。
甲○○無罪。
    理  由
一、聲請簡易判決處刑意旨略以：被告即上訴人（下稱被告）甲
    ○○於民國（下同）97年4月4日下午，駕駛車牌號碼9039-Q
    P號自小客車，沿臺南縣下營鄉○○村○○○○○道內側車道
    ，由南往北方向行駛，嗣於同日下午4時20分許，行經前開
    道路12.6公里處時，本應注意車前狀況，並隨時採取必要之
    安全措施，而依當時係日間、天候晴、視距良好、柏油路面
    乾燥無缺陷，亦無障礙物等情形觀之，並無不能注意之情事
    ，竟疏未注意及此，適有黃文聰騎乘車牌號碼068-BDD號重
    機車，沿臺19甲線由北往南方向行駛，途經該處時，因不明
    原因變換車道，跨越雙黃線駛入甲○○行駛之車道，復因發
    現外側車道有乙○○所駕駛之車牌號碼TG-6790號自小客車
    駛近，即轉向駛回內側車道，甲○○見狀未及減速，因煞避
    不及，右前車頭處撞擊黃文聰所騎機車，致黃文聰人車倒地
    ，黃文聰所騎機車復向外側車道滑行撞擊乙○○所駕駛之前
    開車輛，造成黃文聰多發性損傷合併內出血送醫不治死亡。
    嗣經甲○○報警到場處理，在警員尚不知何人為肇事車輛之
    駕駛人前，甲○○主動表示其為駕駛人並自首犯行，接受裁
    判而查悉上情。案經臺灣臺南地方法院檢察署檢察官相驗後
    自動檢舉簽分偵辦，認為被告涉有刑法第276條第1項之過失
    致死罪嫌聲請以簡易判決處刑云云。
二、按犯罪事實應依證據認定之，無證據不得認定犯罪事實；又
    不能證明被告犯罪者，即應諭知無罪之判決，刑事訴訟法第
    154條第2項、第301條第1項分別定有明文。其次，認定不利
    於被告之事實，須依積極證據，苟積極證據不足為不利於被
    告之認定時，即應為有利於被告之認定，更不必有何有利之
    證據；認定犯罪事實所憑之證據，雖不以直接證據為限，間
    接證據亦包括在內，然而無論直接證據或間接證據，其為訴
    訟上之證明，須於通常一般之人均不致有所懷疑，而得確信
    其為真實之程度者，始得據為有罪之認定，倘其證明尚未達
    到此一程度，而有合理之懷疑存在而無從使事實審法院得有
    罪之確信時，即應由法院為諭知被告無罪之判決（最高法院
    30年上字第816號及76年臺上字第4986號判例意旨參照）。
三、聲請簡易判決處刑意旨認被告涉犯過失致死罪嫌，無非係以
    被告於警詢時及偵審中之陳述、證人乙○○、丙○○於警詢
    時或偵審中之證述、酒精測定紀錄表、道路交通事故調查報
    告表(一)(二)、道路交通事故現場圖、現場照片22張、檢察官97
    年4月5日下午3時15分起之勘驗筆錄、相驗屍體證明書、檢
    驗報告書及財團法人臺灣基督長老教會新樓醫院診斷證明書
    、道路交通事故肇事人自首情形紀錄表等為其主要論據。訊
    據被告固承認其駕駛上開小客車，於上開時、地與被害人黃
    文聰騎駛之機車發生車禍，對方人車倒地，受傷送醫不治之
    事實無誤，惟堅詞否認有何過失致死犯嫌，辯稱：當時被害
    人機車在我車前方逆向斜越車道，往我右邊的外側車道而去
    ，但被害人機車忽然又折往我左邊而來，才與我車發生碰撞
    ，事出突然，我無法注意防範，應無過失等語。
四、經查：
  (一)本件被告於上開時間，駕駛上開小客車，行經上開路段內側
    車道，被告小客車右前大燈下方保險桿部位與被害人騎駛之
    上開機車發生碰撞車禍，造成被害人倒地受傷送醫不治等情
    ，業經被告於警訊時及偵審中陳明無訛（見相字卷第11至14
    頁、42至43頁背面，偵續卷第16、17頁，簡上卷第3、21、9
    2至97頁），並有道路交通事故調查報告表(一)(二)、道路交通
    事故現場圖、現場照片22張及財團法人臺灣基督長老教會新
    樓醫院診斷證明書在卷可憑（見相字卷第5至7、27至38頁）
    ，又被害人確因本件道路交通事故，受有頭頸胸腹胯部撞挫
    傷合併骨折，造成多發性損傷合併內出血，送醫不治死亡，
    亦經臺灣臺南地方法院檢察署檢察官督同醫事檢驗人員相驗
    屬實，製有勘驗筆錄、相驗屍體證明書、檢驗報告書及相驗
    相片26張附卷足稽（見相字卷第42至52、69至81頁），可堪
    採認。
  (二)其次，本件車禍之發生，固造成被害人死亡之結果，然(1)本
    件事故現場之台19線道路，兩邊南北雙向各有內、外2個車
    道，內側車道均寬3.4公尺，外側車道均寬4.0公尺；而該處
    由南往北行向之車道上，內側車道留有1道向東南方延伸、
    長6.1公尺之機車車輪滑痕，該滑痕北端位在台19線中央雙
    黃線東側0.6公尺處（該滑痕北端之北側6公尺尚有1呈東西
    走向之無名小路，該無名小路與台19線道路形成十字交岔路
    口，該路口並無號誌），該滑痕南端則在台19線中央雙黃線
    東側2.1公尺處；該由南往北行向內側車道亦留有1道向東南
    方延伸至由南往北行向之外側車道、長21.7公尺之機車刮痕
    ，該刮痕北端位在台19線中央雙黃線東側1.0公尺處（位在
    內側車道上，該刮痕北端距離北側之上開十字交岔路口南緣
    為8.7公尺），該刮痕南端則在台19線中央雙黃線東側5.3公
    尺處（該刮痕南端位在外側車道上，距離由南往北行向之內
    、外側車道間之白色虛線車道線為1.9公尺）；上開十字交
    岔路口南緣之南側14.4公尺處之由南往北行向之內、外側車
    道間之車道線上，留有被害人血跡；被害人機車倒置在上開
    機車刮痕南端西側1公尺餘處之由南往北行向之內、外側車
    道間之車道線上；上開機車刮痕南端東北側約2公尺之外側
    車道上（距離由南往北行向之內、外側車道間之車道線為
    2.7 公尺），留有乙○○小客車開始向東北方（即向路邊）
    延伸、長13.2公尺之左前輪剎痕，而上開機車刮痕南端南側
    約10 公尺餘處之由南往北行向外側車道上，開始留有乙○
    ○小客車向東北方（即向路邊）延伸之右前輪剎痕及輪印，
    共長之25.1公尺等情，有上開道路交通事故現場圖及現場照
    片22張可佐（見相字卷第5、27至38頁），並經本院受命法
    官於98 年8月12日上午，會同檢察官、被告、辯護人、被害
    人家屬與臺南縣警察局麻豆分局員警黃宏昇，勘驗事故現場
    查明，有本院勘驗筆錄、勘驗相片6張及補充事故現場北側
    之上開東西走向無名小路之道路交通事故現場圖1紙附卷可
    佐（見簡上卷第55至58頁）；(2)觀之上開機車痕跡走向、倒
    置位置及被害人血跡等情，可知事故現場之由南往北行向之
    內、外側車道上，竟留存有「從西北往東南方向」延伸之機
    車車輪滑痕及機車刮痕，且被害人機車倒置在更南方之由南
    往北行向之內、外側車道間之車道線上，故認被告關於被害
    人機車當時係逆向行駛在事故現場由南往北行向之車道上之
    辯解，尚非無的。
  (三)又次，(1)證人丙○○於警詢時及偵審中結證稱：本件事故發
    生前，我騎機車從事故現場北側之上開無名小路，由東往西
    方向駛至該小路與台19線之十字交岔路口邊，因為我要西向
    橫越台19線到對面的小路去，就停下車來觀看台19線來往的
    車輛，我先向南邊看，看到被告小客車行駛在由南往北的內
    側車道上，後面則有乙○○小客車行駛在由南往北的外側車
    道上，他們兩車很靠近，前後相距約一個車身，快到十字交
    岔路口了，這兩台車子的速度都不快，我就要讓這兩台小客
    車先通過，然後我轉頭過去向北邊看，發現被害人機車從北
    邊的台19甲線由北往南車道騎來，突然間，被害人機車咻一
    下速度很快，時速約有5、60公里，就逆向橫切騎進由南往
    北車道，也沒有打方向燈，這時被害人機車已經在我位置附
    近的北邊，但被害人機車還是一直逆向東偏橫越由南往北行
    向的內側車道，且逆向東偏進到交岔路口南側的由南往北行
    向的外側車道上，這時被害人機車距離該外側車道的東緣邊
    線約1.8公尺，而被告小客車及乙○○小客車都還在被害人
    機車南側的內、外車道上，被害人機車速度真的比較快一點
    ，我心裡想說被害人怎麼這樣騎車，然後被害人機車車頭又
    改往西南方向閃過去，這時還沒發生事故，我就轉頭再向北
    看，等我聽到撞擊聲，再向南看時，事故已經發生，我沒看
    到被告小客車與被告機車碰撞的霎那，我只看到被害人機車
    已經撞上倒在那邊，被害人躺在由南往北行向之內、外側車
    道間之白色車道線上，我馬上報案，這個過程我並沒有看到
    被告小客車橫跨中央雙黃線，被告小客車都是直直的行駛，
    我猜想應該是被害人機車搶先在被告小客車前方，逆向斜越
    由南往北之內側車道，進而繼續逆向到外側車道時，突然發
    現外側車道上有乙○○小客車行駛上來，可能嚇到要回頭，
    便又忽然向西南方轉過去，然後被告小客車才煞車不及發生
    碰撞等語明確（見相字卷第19、20、57、58頁，簡上卷第71
    至88頁）；(2)顯見被告所辯：我當時駕駛小客車，行駛上開
    由南往北行向之內側車道，駛至肇事地點，要繼續往北直行
    ，看到左前方有被害人機車行駛對向之在由北往南行向之外
    側車道，接著被害人機車突然從該對向外側車道偏東行駛過
    來，跨越雙黃線在我前方逆向斜切，速度很快，我想被害人
    機車是要往我右邊橫越台19線道路，當時被害人機車在我車
    前方還有一段距離，我認為被害人機車可以順利橫越通過，
    我就繼續行駛，稍微往我左靠一點，讓被害人機車可以比較
    好往我右邊過去，但被害人機車行駛至由南往北行向之內、
    外側車道間之車道線時，又突然折向他的右邊，亦即折向西
    行駛，我猜被害人機車是要閃避我右後方的車輛，機車可能
    有打滑倒地，然後我立刻向我左方閃避，但仍來不及，被害
    人機車與我車仍發生碰撞，雙方碰撞在我車行向的內側車道
    上，當我的小客車撞上被害人機車那時，被害人機車就是很
    快過來，那一瞬間，我沒有做很明顯的閃避動作，就是稍微
    往左靠一點點，我的小客車右前大燈下的保險桿與被害人機
    車車前大燈及車前護蓋部位相撞，但我的小客車的右前大燈
    是完整的，我從後照鏡看到被害人機車往我車右後方滑行出
    去，然後再撞擊到乙○○駕駛的小客車等語，尚非虛妄，堪
    值採信。
  (四)至於證人乙○○於警詢時及偵查中所證：我當時駕駛小客車
    行駛在被告小客車右後方之由南往北行向之外側車道上，那
    時我沒有看到被害人機車，突然我聽到碰的一聲，才發現被
    害人機車由內側車道往外側車道滑過來，我立即向右閃避並
    且煞車，但被害人機車仍撞擊到我車的左後車門下緣等語（
    見相字卷第16至18頁），並無法為不利於被告之認定。又被
    告於偵查中雖曾承認其未注意車前狀況之過失致死犯行云云
    （見偵續卷第16頁），惟該等自承犯罪之陳述僅記載「承認
    」2字，甚為籠統模糊，且被告於案發當時亦無未注意車前
    狀況之情事，故無法僅以該等供述而認定被告觸犯過失致死
    罪嫌。
  (五)另次，(1)按刑法上之「過失犯」，以行為人對於「結果之發
    生」，「應注意」並「能注意」而「不注意」為成立要件。
    所謂「應注意」者，雖指行為人在法律上被要求作為之義務
    層面，與「能注意」係指行為人個人在此義務下，於具體實
    際情況中，所能擁有之注意能力（範圍及強度）層面，兩者
    性質不同，惟「義務」者，在具體案件中，非僅是「有無」
    義務而已，還包括實際上義務之範圍與強度，刑法第14條規
    定所要求的「應該注意義務之範圍」，須在具體案件中，「
    按其情節」考慮行為人之行為態樣、事實上能力所及、業務
    性質、與結果之關聯，始能明確充實界定其義務之範圍，以
    決定行為人在該案件中是否有注意義務。(2)由上可知，本件
    被告小客車正常行駛於事故現場之由南往北行向之內側車道
    ，而被害人機車則逆向斜越由南往北行向車道，嗣突然偏左
    折轉向被告小客車行駛之內側車道，出於意外，被告猝不及
    防，無法立即煞車或轉彎，加以閃避，則法律不強人所難，
    顯然事故發生之時，被告已盡相當之注意，且無法採取必要
    之安全措施，實未違反道路交通安全規則，自無肇事因素。
    深言之，汽車駕駛人固應注意車前狀況，隨時採取必要安全
    措施，然本件被告小客車行駛於內側車道，在未違反道路交
    通安全規則之情況下，自得信賴在被告前方騎乘機車逆向斜
    越車道之被害人，理當不至於突然折轉進入被告行駛之內側
    車道內，惟被害人機車若仍突然偏入內側車道，使一般處於
    相同狀況下之駕駛人均不及於提前注意、反應並採取應變措
    施，則本件被告在相同情形下，自亦未能以其未提前注意車
    前狀況、採取必要安全措施而受責。本件被害人既有前揭危
    險、違規駕駛行為，而被告則無任何證據顯示其有何違規行
    駛之跡象，故被害人自須對其該等行為負責，殊無責求被告
    承擔被害人違規駕駛行為之責任之理。
五、原審以本案事證明確，依刑事訴訟法第449條第1項前段、第
    454條第2項，刑法第276條第1項、第62條前段、第41條第1
    項前段，刑法施行法第1條之1，等規定，逕以簡易判決量處
    被告有期徒刑4月，併諭知易科罰金之折算標準，固非無見
    ，惟本件查無積極證據，足以證明被告有何檢察官所指之過
    失致死犯行，此外，復查無其他積極證據足認被告有何過失
    致死犯嫌，參酌前引最高法院判例意旨，應認為本件被告犯
    罪尚屬不能證明。原審未慮及此，逕為被告有罪之判決，尚
    有違誤，被告上訴意旨指摘原判決不當，為有理由，應由本
    院予以撤銷改判，諭知被告無罪之判決。
六、末按檢察官聲請以簡易判決處刑之案件，經法院於審理後，
    認應為無罪判決之諭知者，應適用通常程序審判之，刑事訴
    訟法第452條、451條之1第4項但書第3款分別定有明文。本
    院經審理後，認被告應為無罪判決之諭知，屬刑事訴訟法第
    451條之1第4項但書第3款之情形，自應由本院依同法第452
    條之規定，逕依通常程序自為第一審判決；
據上論斷，應依刑事訴訟法第455之1第3項、第452條、第369條
第1項前段、第364條、第301條第1項，判決如主文。
本案經檢察官李俊彥到庭執行職務。
中    華    民    國    99    年    9     月    17    日
                  刑事第十庭  審判長  法  官  陳威龍
                                      法  官  高如宜
                                      法  官  盧鳳田
以上正本證明與原本無異。
如不服本判決應於收受本判後10日內向本院提出上訴書狀，並應
敘述具體理由。其未敘述上訴理由者，應於上訴期間屆滿後20日
內向本院補提理由書狀（均須按他造當事人之人數附繕本）「切
勿逕送上級法院」。
                                      書記官  黃憶筑
中    華    民    國    99    年    9     月    17    日

司法院資訊處製作；財團法人民間司法改革基金會備份。
